臺灣高等法院刑事判決　　　　　　　　92年度上易字第3423號
上　訴　人
即　被　告　甲○○
選任辯護人　林宏信律師
上列上訴人因詐欺案件，不服臺灣臺北地方法院91年度易緝字第
147號，中華民國92年9月19日第一審判決（起訴案號：臺灣臺北
地方法院檢察署82年度偵字第4272號，暨移送併辦案號：82年度
偵字第2410號），提起上訴，本院判決如下：
    主  文
原判決撤銷。
甲○○共同連續意圖為自己不法之所有，以詐術使人將本人之物
交付，累犯，處有期徒刑參年。
    事  實
一、甲○○於民國（下同）八十年間因偽造文書案件，經臺灣板
    橋地方法院以80年度自緝字第31號判處有期徒刑1年6月，減
    為有期徒刑9月，上訴第二審、第三審後均遭駁回確定，甫
    於81年5月15日執行完畢，猶不知悔改，與林漢泉（業經本
    院以83年度上易字第2894號判決以犯幫助詐欺罪判處有期徒
    刑1年6月確定並執行完畢）係相交多年之朋友，兩人在臺北
    市○○路14 0巷3號1樓佯為經營中匯海外貿易有限公司（下
    稱中匯公司），對外宣稱經營黃金及不動產買賣，惟實際上
    並無營業，甲○○自81年間9月起，明知本身並無支付能力
    ，亦無買賣房地之真意，竟基於意圖為自己不法之所有之概
    括犯意，先後佯向丁○○○、丙○○、乙○○購買房地，僅
    支付部分價金，使出賣人陷於錯誤而交付不動產過戶所需資
    料後，即辦理過戶登記，並隨即向第三人設定高額抵押以取
    得現款，所餘之買賣價金均未支付即逃之夭夭，其詳情如下
    ：
  (一)被害人丁○○○部分：
    81年9月間，甲○○得悉丁○○○欲出售其所有座落臺北市
    士林區○○段○○段454號土地及其上建物，即門牌號碼為
    臺北市○○區○○路200巷18弄21號房屋，明知本身並無支
    付能力，竟意圖為自己不法之所有，向丁○○○佯稱欲購買
    上開房地，以便取得所有權後再向第三人設定高額抵押以取
    得現款。丁○○○誤以為甲○○真有買賣之誠意，因而陷於
    錯誤，於81年9月8日在臺北縣板橋市○○路○段509號2樓與
    甲○○簽訂買賣契約，雙方以新臺幣（下同）一千八百萬元
    成交，並約定訂金一百萬元、第二次付款一百萬元、尾款一
    千六百萬元則以甲○○名義辦理銀行貸款，並負責清償丁○
    ○○原以上開房地為擔保向臺北縣三重市農會貸款一千萬元
    之債務。甲○○為取信於丁○○○，依約交付訂金及第一期
    款合計二百萬元，尾款一千六百萬元則簽發面額分別為三百
    萬元之支票二紙作為部分買賣價金之支付，且簽發面額一千
    萬元、六百八十萬元之本票各一張以擔保尾款之支付，丁○
    ○○不疑有他，因而將過戶所需之一切資料交由甲○○辦理
    所有權移轉登記手續。甲○○取得上開過戶資料後，轉交予
    甫結識之代書洪正衛，委託洪正衛辦理房地過戶予中匯公司
    之手續，並以該房地為擔保向洪正衛借款六百萬元，洪正衛
    見過戶及設定文件齊備，不疑有他，於81年9月30日送件申
    請將上開房地所有權移轉登記予中匯公司，同年11月間辦竣
    ，隨即設定第二順位之本金最高限額九百六十百萬元抵押權
    於自己名下。期間並於81年11月13日，預扣代交稅金後簽發
    發票日為81年11月13日面額五百十四萬元之支票借予甲○○
    ，翌日甲○○又以急用為由再向洪正衛商借二百萬元，洪正
    衛預扣利息後又簽發發票日為81年11月14日面額一百八十八
    萬元之支票借予甲○○，甲○○則代表中匯公司分別簽發發
    票日均為81年12月8日面額分別為六百萬元、二百萬元之支
    票做為還款依據。然甲○○交給丁○○○面額三百萬元之支
    票二紙，分別於81年12月15日、12月23日提示均遭退票，期
    間雖以向不知情之楊滌章借得由楊滌章所簽發面額三百萬元
    之支票換回其中一紙支票，惟楊滌章所簽發之支票屆期提示
    仍遭退票。丁○○○向地政機關查詢發現該不動產已完成移
    轉登記，並被設定九百六十萬元之第二順位高額抵押，臺北
    縣三重市農會嗣更聲請強制執行拍賣上開房地，由案外人徐
    國書於83年7月間以一千三百零三萬八千元拍定，而甲○○
    於詐得上開不動產所有權後則逃匿無蹤，丁○○○始知受騙
    。
  (二)被害人丙○○部分：
    81年11月間，甲○○得悉林君祥所有座落臺北市○○區○○
    段五小段138地號土地及其上建物，即門牌號碼為臺北市○
    ○○路○段250巷2弄5號及5之1號房屋正委託大時代事業開
    發股份有限公司代為出售，明知本身信用不佳，亦無支付能
    力，竟承上之詐欺概括犯意，意圖為自己不法之所有，向林
    君祥之代理人即林君祥之姐丙○○佯稱欲購買上開房地，以
    便取得所有權後再向第三人設定高額抵押以取得現款。丙○
    ○誤以為甲○○真有買賣之誠意，因而陷於錯誤，於81年12
    月11日在臺北市○○路140巷3號1樓中匯公司內與甲○○簽
    訂買賣契約，雙方約定以一千九百二十萬元成交，並約定訂
    金二百萬元、第二次付款二百萬元、第三次付款二百二十萬
    元，尾款一千三百萬元則以甲○○名義辦理銀行貸款。甲○
    ○為取信於丙○○並交付向不知情之案外人楊滌章借得鼎旺
    科技有限公司為發票人（該公司負責人為楊滌章），面額分
    別為二百萬元、一百六十萬元及二百二十萬元之支票三張作
    為部分買賣價金之支付，且當場以其自己名義簽發面額二百
    萬元、二百萬元及二百二十萬元之本票三張以擔保上開三張
    支票之兌現，甲○○並另簽發一千三百萬元支票一張以擔保
    尾款之支付，丙○○不疑有他，因而將過戶所需之一切資料
    交由甲○○辦理所有權移轉登記手續。甲○○取得上開過戶
    資料後，為遂行其不法之圖謀，然因其本身信用不佳，貸款
    不易，乃商請林漢泉幫忙；林漢泉明知甲○○經濟情況不好
    ，已無資力，甲○○取得該不動產所有權之目的，在於設定
    抵押對外借款，並無支付買賣價金之誠意，竟以幫助甲○○
    詐欺得利之犯意，同意出面為登記名義人，以便甲○○取得
    不動產所有權後，以該不動產設定抵押借款花用；甲○○商
    得林漢泉同意幫忙後遂於81年12月17日要求丙○○以林漢泉
    為登記名義人，丙○○不知甲○○已設計好圈套仍予應允，
    僅要求林漢泉在甲○○所交付之支票、本票上背書，即同意
    辦理移轉登記。甲○○見時機已成熟，先於81年12月22日由
    林漢泉以中匯公司積欠案外人賴銀樑、范光富二千一百萬元
    （該二人均經本院判決無罪），林漢泉為中匯公司三名重要
    股東之一須分攤三之一，即七百萬元為由，以林漢泉名義簽
    發82年1月15日到期七百萬元本票一張予范光富。迨82年1月
    19日辦妥所有權移轉登記，隨即於翌日即82年1月20日迅速
    送件，設定本金最高限額一千八百萬元之抵押權予賴銀樑指
    定之案外人范光富，地政機關於82年1月21日完成抵押權登
    記。甲○○並著由林漢泉於82年1月21日開給范光富一千五
    百萬元，到期日為82年2月10日之本票一張及一千五百萬之
    收據一紙，作為債權憑證。而甲○○所交給丙○○，由第三
    人鼎旺科技股份有限公司所簽發之支票，僅其中一張二百萬
    元部分兌現，其餘一百六十萬元及二百二十萬元支票分別於
    82年1月20日、82年1月27日提示均遭退票。丙○○向地政機
    關查詢發現該不動產已完成移轉所有權登記，並被設定一千
    八百萬元之高額抵押，嗣范光富旋即持林漢泉所簽發之七百
    萬元本票聲請強制執行，查封上開不動產請求拍賣，並提出
    林漢泉所簽發一千五百萬元本票主張行使抵押權參與分配，
    而甲○○於詐得上開不動產所有權後則逃匿無蹤，丙○○始
    知受騙。
  (三)被害人乙○○部分：
    81年12月間，甲○○得知乙○○擬出售登記其母親廖朱款名
    下座落臺北市○○區○○段四小段464地號土地及其上建物
    ，即門牌號碼為臺北市○○路208巷9弄13號2樓房屋，及座
    落臺北市○○區○○段三小段711地號土地及其上建物，即
    門牌號碼為臺北市○○街22巷14號2樓之房屋，明知本身信
    用不佳，亦無支付能力，竟承上之詐欺概括犯意，夥同楊滌
    章（業據臺灣臺北地方法院判處有期徒刑五月確定）共同意
    圖為自己不法之所有之犯意聯絡，施用詐術，佯為由甲○○
    出面購買，以便取得所有權後再向第三人設定高額抵押以取
    得現款。乙○○誤以為甲○○真有買賣之誠意，因而陷於錯
    誤，於81年12月30日在臺北市○○○路164號3樓楊滌章之辦
    公室內與甲○○簽訂買賣契約，雙方約定臺北市○○路28巷
    9弄13號2樓房地部分，以四百萬元成交，並約定訂金四十萬
    元、第二次付款四十萬元、尾款三百二十萬元則以甲○○名
    義辦理銀行貸款；臺北市○○街22巷14號2樓之房地部分，
    以九百萬元成交，並約定訂金九十萬元、第二次付款九十萬
    元、尾款七百二十萬元則以甲○○名義辦理銀行貸款。甲○
    ○為取信乙○○，乃當場交付楊滌章簽發付款人為臺北市第
    五信用合作社大安分社面額一百三十萬之支票一紙作為部分
    買賣價金之支付，且當場以其自己名義簽發面額分別為一百
    三十萬元、二百五十萬元、一百三十萬元、七百九十萬元之
    之本票共四張以擔保價款之支付，乙○○不疑有他，因而將
    過戶所需之一切資料交由甲○○辦理所有權移轉登記手續。
    甲○○取得上開過戶資料後，欲以上開房地為擔保向洪正衛
    （業經臺灣台北地方法院判決無罪）抵押借款，然前因積欠
    洪正衛款項尚未清償，本身信用不佳，貸款不易，故於翌日
    即81年12月31日與楊滌章共同前往洪正衛辦公室，由楊滌章
    佯裝係上開房地買受人，除委託洪正衛辦理房地過戶予楊滌
    章之手續外，並以該房地為擔保向洪正衛借款五百萬元，又
    承諾代甲○○還款二百萬元，洪正衛見過戶及設定文件齊備
    ，不疑有他，預扣利息及代償之二百萬元後簽發發票日為81
    年12月31日面額二百六十五萬元之支票借予楊滌章，楊滌章
    則簽發面額五百萬元本票一張供作擔保，且書立五百萬元借
    據一紙予洪正衛。洪正衛嗣於82年2月12日申請辦理臺北市
    ○○路208巷9弄13號2樓房屋所有權移轉登記予楊滌章，並
    設定本金最高限額四百萬元之抵押權於自己名下，地政機關
    於82年2月15日完成抵押權登記。期間甲○○藉故要求乙○
    ○暫勿提示支票，乙○○因權狀等物均已交出，只好勉強同
    意，詎嗣後甲○○即避不見面，乙○○心中生疑，乃前往地
    政事務所請領謄本，方知上開房地業已移轉登記於楊滌章名
    下，並設定抵押權予洪正衛，且上開楊滌章簽發面額一百三
    十萬元之支票，亦於82年8月16日提示未獲付款，嗣洪正衛
    執楊滌章所簽發之五百萬元本票聲請強制執行，查封上開不
    動產請求拍賣，而甲○○則於詐得上開不動產所有權後逃匿
    無蹤，乙○○始知受騙。
二、案經丙○○訴請臺灣臺北地方法院檢察署檢察官偵查起訴。
    理由
一、被害人丁○○○部分：
　　訊據上訴人即被告甲○○固不否認有向丁○○○簽約購買上
    揭不動產之情，但矢口否認有何詐欺被害人丁○○○之犯行
    ，辯稱：伊原欲以中匯公司名義申請信保基金貸款，故而依
    買賣契約第五條約定將房地過戶予中匯公司名下，伊同意代
    償丁○○○積欠臺北縣三重市農會一千萬元貸款本息，尾款
    六百萬元則於銀行貸款撥付後一併給付，期間雖曾向洪正衛
    調借一百萬元，惟並不知悉房地遭洪正衛設定九百六十萬元
    之最高限額抵押，此參系爭房地遭法院以一千三百零三萬八
    千元拍定後，丁○○○並未再遭三重市農會及洪正衛追討欠
    款，應可證明伊並未向他人超額貸款，嗣因中匯公司支票跳
    票，該房地無法申請信用保證貸款，致無法給付尾款予丁○
    ○○，然伊從未從中獲取任何不法利益，本案實為單純民事
    糾紛云云。惟查：
  (一)上揭事實業據被害人丁○○○指訴纂詳，並有不動產買賣契
    約書、土地建物登記簿、被告及楊滌章簽發面額均為三百萬
    元之支票及退票理由單、被告簽發面額為一千萬元、六百八
    十萬元本票在卷可稽（見82年度偵字第2410號卷第10至35頁
    ）。
  (二)被告於81年11月13日，經由友人鄭啟堂之介紹與洪正衛結識
    ，除提出告訴人丁○○○出賣之臺北市○○區○○路200巷
    18弄21號房地所有權狀、移轉契約書、申請過戶之稅單，委
    託洪正衛辦理過戶予中匯公司，並以該房地為擔保向洪正衛
    借款六百萬元，扣除代交稅金後洪正衛當場開立發票日為81
    年11月13日面額五百十四萬元之支票借予被告，翌日又以急
    用為由向洪正衛商借二百萬元，扣除利息後洪正衛又開立發
    票日為81年11月14日面額一百八十八萬元之支票借予被告，
    被告則代表中匯公司簽發面額分別為六百萬元、二百萬元之
    還款支票，洪正衛嗣依被告所託將房地過戶至中匯公司名下
    ，再設定九百六十萬元最高限額抵押於自己名下，中匯公司
    簽發上開六百萬元、二百萬元之支票均提示不獲兌現等情，
    除據證人洪正衛迭次供證外（見82年度偵字第20053號卷第
    66-67頁、83年自字第282號卷第61頁、91年自緝字第149號
    卷第162頁），並有其簽發面額各為五百十四萬元、一百八
    十八萬元，並由被告簽名繕寫「收訖」字樣之支票影本、買
    賣公證書、買賣所有權移轉契約書、中匯公司簽發面額各為
    六百萬元、二百萬元之支票及退票理由單、同意設定抵押權
    契約（見82年偵字第20053號卷第69、73、74、82、84頁）
    及建物登記簿在卷可稽（見82年偵字第2410號卷第16頁）。
    可知被告以被害人丁○○○出賣之房地為擔保向洪正衛借款
    ，且於81年11月13日、14日分別取得五百十四萬元、一百八
    十八萬元之借款，總計七百零二萬元，然其竟未付分文予被
    害人丁○○○，且向洪正衛借款八百萬元亦未償還，足見其
    取得不動產過戶設定所須資料之目的在於抵押貸款，毫無付
    款予被害人丁○○○之意，其有不法所有之意圖，至堪認定
    。
  (三)又被告向洪正衛借款八百萬元，實取七百零二萬元之情，除
    據證人洪正衛證述明確在卷，並有被告簽名收訖支票影本足
    憑，該八百萬元借款金額復與九百六十萬元設定金額相符（
    一般設定金額為借款金額之一．二倍），被告辯稱僅借款一
    百萬元，實無可採。被害人丁○○○房地過戶予中匯公司後
    遭臺北縣三重市農會聲請拍賣，僅以一千三百零三萬八千元
    由徐國書拍定，第一順位抵押權人臺北縣三重市農會全額受
    償，而第二順位抵押權人洪正衛則僅受償一、二百萬元，尚
    有五、六百萬元未受清償，此有臺北市士林地政事務所92年
    7月2日以北市士地三字第09231018400號函檢送之所有權移
    轉登記案卷（見91年易緝字第147號卷第217-253頁）、臺北
    縣三重市農會92年6月27日重農信字第9210464號函在卷可憑
    （見91年度易緝字第147號卷第214頁），並經洪正衛證述在
    卷（見91年度自緝字49號卷第165頁）；查臺北縣三重市農
    會因全額受償，自無可能再向被害人丁○○○追討欠款，而
    洪正衛因與被害人丁○○○全無任何債權債務關係，於實行
    抵押權之物上擔保請求權後，自無可能向被害人丁○○○追
    討欠款，被告以被害人丁○○○未受他人追討欠款進而推論
    伊超額貸款情事，顯屬無據，而其利用訛騙得來之房地過戶
    資料，向洪正衛設定抵押以取得七百零二萬元現款之事實，
    至為灼然。被告雖稱盡力與被害人丁○○○達成和解，然經
    被害人丁○○○於原審指稱被告仍欠尾款一千六百萬元未付
    ，他形式上是有詐欺行為，目前還款四萬二千元等語（見91
    年易緝字第147號卷第207、208、366頁），足見被告尚有高
    額價金未支付予被害人丁○○○。被告在購屋後逃匿避不見
    面，經法院通緝將近十年始到案，其辯稱本件係民事糾紛，
    無詐欺犯意及犯行云云，顯不可信。
  (四)據上，被告此部分之詐欺犯行，已可認定。
二、被害人丙○○部分：
　　訊據被告甲○○佑坦認有向丙○○購買上揭不動產之情，但
    矢口否認有何詐欺犯行，辯稱：伊與林漢泉係舊識，81年間
    成立中匯公司時，邀林漢泉投資，因林漢泉提供臺北縣中和
    市○○路403號店面設定借款供中匯公司籌備營運使用，林
    漢泉因此積欠賴銀樑七百萬元，伊當時欲以中匯公司名義向
    丙○○購買南京東路房地供公司使用，並依中匯公司名義向
    華南銀行城東分行申請中小企業信保基金貸款二千五百二十
    萬元，待貸款核撥再還款予賴銀樑，餘款足以支付尾款予丙
    ○○，然中匯公司於82年1月間跳票致無法向銀行申貸信保
    貸款，伊不得已改向賴銀樑週轉，並同意提供上開南京東路
    房地投定抵押作為擔保，惟賴銀樑假意允諾借款，在設定一
    千八百萬元最高限額抵押予賴銀樑指定之范光富後，竟表示
    要以前債抵償而拒絕撥款，致伊週轉不靈，無法給付告訴人
    尾款，伊與林漢泉購屋之初，並非無資力，其已付頭期款，
    事後無法給付價金係在預期之外，純屬買賣價金之給付之民
    事糾紛，並非詐欺云云。惟查：
  (一)上揭事實業據被害人丙○○指訴纂詳，並有大時代房屋委任
    代理銷售契約書、房屋仲介服務費之統一發票、房地買賣訂
    金之繳款通知單、仲介服務費給付授權書、不動產買賣契約
    書、鼎旺科技有限公司及被告簽發之本票、支票及退票理由
    單、本票（見82年偵字第4272號卷第6-19頁、第60-66頁）
    及土地、建物登記案卷（見91年易緝字第147號卷第111-130
    頁）在卷可佐。
  (二)被告向被害人丙○○購屋前，信用不佳，且財務狀況業已吃
    緊：
  1.據證人賴銀樑於林漢泉詐欺案本院審理時結證：「林漢泉與
    甲○○是股東，開中匯海外貿易公司，他沒跟我說是經營黃
    金進出口跟不動產買賣，實際上有無做，看不出來，我去他
    們公司時林漢泉、甲○○及徐聰熾三人都在…，我去過他公
    司三次以上林漢泉都有在，有一張七百萬及一張一千五百萬
    本票是三人的借款，那張七百萬是二千一百萬三人分攤各開
    七百萬元。這兩筆錢一部分是我拿出來，一部分是范光富拿
    出來的。二千一百萬元是先前借給他們的錢，先後退票，三
    人才各開七百萬元本票…，一千五百萬元部分…，甲○○及
    林漢泉二人拿房子來借錢，他們說過年到了銀行來不及借錢
    ，等房子向銀行帶到款後再還我，我墊了七百多萬給他們，
    其餘舊帳有七百多萬…，不包括前面的那張七百萬本票…，
    本件一千五百萬權利人設定給范光富，前後二次范光富各出
    五百萬，都經我手，先前借的二千一百萬有拿中匯公司松江
    路不動產設定抵押，但沒殘值，後來以七百萬本票，對林君
    祥不動產執行」等語（見本院83年上易字第2894號卷第70-7
    1頁），及范光富亦結證稱：「林、古二人借錢時透過賴銀
    樑介紹，第一次借錢是81年11月16日，我去銀行領五百萬交
    給賴銀樑事務所的業務員吳至修，我看見吳至修和林漢泉去
    世華銀行電匯…，第二次借錢是一千五百萬，是賴代書找我
    ，我拿出五百萬元電匯到賴代書太太名下」等語（見同上卷
    第72-73頁），復有林漢泉於81年12月22日簽發且由被告背
    書面額為七百萬元之本票存卷可稽（見本院83年上易字第28
    94號卷第104頁），足見范光富執以查封拍賣本案臺北市○
    ○○路○段250巷2弄5號及5之1號房地之七百萬元本票債權
    確實存在。
　2.又該紙七百萬元本票雖經原審法院以82年訴字第1837號民事
    判決「確認臺灣板橋地方法院82年度票字第818號民事裁定
    ，命林漢泉給付被告范光富新臺幣柒佰萬元，及自82年1月1
    5日起至清償日止，按年利率百分之六計算利息之本票債權
    不存在」，並經本院於83年12月27日以83年重上字第121號
    判決「上訴駁回」而確定在案，有上開民事判決在卷可稽（
    見82年易字第5416號卷第162頁、82年偵字第18260號卷第36
    9頁）。然范光富、賴銀樑被訴詐欺案件中，業經本院85年
    上易字第5046號刑事判決認定：「(1)范光富、賴銀樑二人早
    先於81年11月16日即共同集資一千二百萬元，交由中匯公司
    職員陳明先在世華聯合商業銀行匯入中匯公司世華銀行營業
    部第0000000000-0帳號，有匯出匯款用紙及前揭帳號入帳明
    細表可稽，並經證人徐聰熾屬實，核與吳至修結稱81年11月
    16日有與范光富等人至世華商業銀行匯款等語無訛，足證范
    光富、賴銀樑與甲○○、林漢泉等人所負責之中匯公司，早
    在告訴人丙○○於81年11月25日將系爭不動產委託大時代公
    司仲介之前或甲○○於81年12月11日與丙○○簽訂買賣不動
    產契約前，雙方即有金錢借貸之關係。(2)臺灣高等法院83年
    重上字第121號判決確定原因乃因雙方當事人協議和解，依
    和解條件均放棄上訴權所致；而該七百萬元本票債權確實存
    在，已據范光富、賴銀樑二人於偵查中提出賴銀樑之合作金
    庫存摺、范光富之中華商業銀行存摺、第一銀行存摺、華南
    商業銀行存摺、臺北第二信用合作社存摺、臺北銀行存摺、
    郵政存簿儲金簿、陳明先匯款一千二百萬元之世華聯合商業
    銀行代收入傳票、支票暨退票理由單等影本可資佐證；且系
    爭七百萬元之本票係林漢泉所親自簽發，為林漢泉所自承；
    而證人徐聰熾到庭作證亦結稱：『（問：你有分擔七百萬元
    付款？）林漢泉要我負責三分之一，因我有連帶保證人之責
    任。（問：據你所知，中匯公司確實有向賴銀樑調現？）有
    的，錢都是甲○○在使用的，我們都不知道他搞什麼。（問
    ：你有付款給誰？）賴銀樑我與他溝通，負責三分之一的錢
    』等語；參以中匯公司於81年1月16日即上開一千二百萬元
    自世華銀行匯入之時，以該公司所有座落於臺北市○○區○
    ○段二小段867地號土地及其上建物臺北市○○路140巷3號
    房屋設定本金最高限額二千萬元之抵押權予范光富以擔保上
    開七百萬元本票債權等情，足認七百萬元之本票債權為實在
    ，刑事判決之認定自不受前揭民事判決認定之拘束」等情，
    亦有該刑事判決附卷足稽（見91年易緝字第147號卷第170-1
    72頁）。綜上可知，被告、林漢泉、徐聰熾負責之中匯公司
    前已積欠范光富、賴銀樑二千一百萬元鉅額款項，其等三人
    與范光富、賴銀樑協議每人各分擔七百萬元債務，財務狀況
    已見吃緊。
  3.被告本身信用不佳，為達到以不動產設定抵押方便貸款週轉
    之目的，方邀約林漢泉出面為買受人及登記名義人等情，業
    據林漢泉迭次供證（見82年偵字第18260號卷第208頁、82年
    易字第5416號卷第36頁反面）及證人楊滌章亦證述被告之支
    票帳戶曾退票，無支票可用，故向其借票購買本案房地等語
    在卷（見83年上易字第2894號卷第43頁反面），是被告信用
    不佳之事實，足堪認定。
  (三)被告將被害人丙○○出賣之房地過戶於林漢泉名下後設定一
    千八百萬元最高限額抵押予范光富，並據此向賴銀樑、范光
    富借款一千五百萬元，實際取得七百三十六萬元現金，然未
    付分文予告訴人丙○○：
  1.被告將被害人丙○○出賣之上揭房地過戶至林漢泉名下後，
    將該等房地設定一千八百萬元之最高限額抵押予范光富，並
    於82年1月21日辦竣設定登記當日，在林漢泉簽發面額一千
    五百萬元本票上背書後交予范光富，據此向賴銀樑、范光富
    借得七百三十六萬元現金，加計其等前欠之七百六十四萬元
    （此與前述所述七百萬元本票債權又為不同債權），總計借
    款一千五百萬元，除據賴銀樑、范光富迭次指證在卷外，並
    有范光富於82年1月18日匯款九、二六六、六六０元至賴銀
    樑之妻張麗雲帳戶、張麗雲當日自該帳戶提領六百五十萬元
    、翌日提領二、三五０、０００元之存摺、支票存款交易明
    細對帳單、匯款回條、收據及結算單、本票等可憑（見82年
    偵字第18260號卷第83-95頁、第306頁、第43頁，83年上易
    字第2894號卷第105-106頁）。
  2.該一千五百萬元本票債權及於82年1月21日就系爭不動產所
    設定之本金最高限額一千八百萬元抵押權雖經告訴人丙○○
    提出確認本票債權及抵押債權不存在之訴，然已據本院以83
    年重上字第221號民事判決確認該等債權並非偽造或虛偽不
    實在，僅因民法第205條規定，債權人對於約定利率超過週
    年百分之二十者之利息部分（即十九萬九千三百零六元）無
    請求權（理由詳見82年偵字第18260號卷第352頁該民事判決
    影本）。承上所述可知，被告在告訴人丙○○出賣之房地上
    設定抵押向賴銀樑、范光富借款，且於82年1月21日再實際
    取得七百三十六萬元現金，然其竟未交付分文之價金予被害
    人丙○○，足見其取得不動產過戶設定所須資料文件之目的
    在於抵押貸款，毫無支付尾款予被害人丙○○之意，且其取
    得賴銀樑、范光富之貸款後隨即逃匿無蹤，不法所有之意圖
    至堪認定。
  (四)被告雖辯以當初計畫以中匯公司名義向華南銀行城東分行申
    請中小企業信保基金貸款二千五百二十萬元，待貸款核撥再
    還款七百萬元予賴銀樑，餘款足以支付尾款予告訴人丙○○
    ，然中匯公司於82年1月間跳票致無法向銀行申貸，不得已
    改向賴銀樑週轉，惟賴銀樑在設定一千八百萬元最高限額抵
    押予范光富後，竟表示要以前債抵償而拒絕撥款，致伊週轉
    不靈，購屋之初，非無資力云云。惟查，中匯公司於81年10
    月22日在上海商業儲蓄銀行仁愛分行開立支存帳戶後，81年
    12月9日即開始退票，迄至82年1月18日止，總計退票48張金
    額高達四千九百四十萬零五百五十五元，其間僅於81年12月
    9日、11日註銷退票3張金額共計三百二十四萬元、其餘支票
    則全無退補記錄此有上海商業儲蓄銀行仁愛分行92年5月23
    日上仁字第107號函在卷足稽（見91年易緝字第147號卷第19
    0-194頁）。中匯公司既於被告與告訴人簽訂房地買賣契約
    前之81年12月9日即已開始退票，同年月11日與告訴人簽約
    當日，復有金額總計高達一千五百三十萬五千元之支票11張
    退票且無法註銷，該公司之票信顯然已無以維持，實無可能
    再向任何金融機構貸得任何款項，被告所辯顯屬無稽。
  (五)又中匯公司嗣被害人丙○○打聽結果，係虛設之公司，並無
    營業，已據被害人丙○○指訴在卷。曾經數次前往中匯公司
    之賴銀樑亦供稱看不出來該公司有營業，已如前述。經本院
    另案向稅捐稽徵機關函查結果，亦函覆該公司無營業資料，
    此有臺北市稅捐稽徵稽徵處中北分處83年10月4日北市稽中
    北甲字第27894號函、財政部臺北市國稅局中北稽徵所83 年
    10月5日財北國稅中北資字第83022189號函在卷可稽（見83
    年上易字第2894號卷第93、94頁），中匯公司既無營業卻與
    賴銀樑、范光富等人有如此鉅額之債務糾紛已啟人疑竇。被
    告於取得不動產所有權後，並未依約定向銀行貸款，以支付
    買賣價金，卻又急於將該不動產過戶於林漢泉名下旋即設定
    抵押向范光富借款，取得借款後未支付予丙○○反避不見面
    ，逃之夭夭，其有施詐之犯行亦可認定。
三、被害人乙○○部分：
　　訊據被告甲○○矢口否認涉有詐欺被害人乙○○，辯稱：伊
    原來並不認識楊滌章，係楊滌章先看好本案房地欲加以購買
    ，然無資金，故透過友人劉明宗介紹予伊認識，伊再介紹楊
    滌章向洪正衛借款，洪正衛要求須以伊名義簽訂買賣契約始
    肯借款予楊滌章，伊只好出面與被害人乙○○簽約，後來楊
    滌章自行挪用部分借款花用，致洪正衛不願意再借款，所以
    楊滌章應支付房屋價款的支票就沒有辦法兌現，致未付買賣
    價金，本案純屬民事糾紛，並無詐欺云云。惟查：
  (一)上揭事實業據被害人乙○○指訴纂詳，並有不動產買賣契約
    書二份、楊滌章簽發面額一百三十萬元之支票一紙、被告簽
    發面額為一百三十萬元、二百五十萬元、一百三十萬元、七
    百九十萬元之本票各一紙、保管條一張、土地及建物謄本、
    土地登記申請書在卷可佐（見83年自字第282號卷第6-24頁
    ）。
  (二)被告甫於81年9月8日及同年12月11日分別向被害人丁○○○
    、丙○○購買房屋，均僅支付少部分價款，且以購入房地為
    擔保各向洪正衛、賴銀樑及范光富等人借款後，仍拖欠鉅額
    尾款未付予丁○○○、丙○○，亦未償還借款予洪正衛、賴
    銀樑及范光富等人，均經各該告訴人及證人指證在卷，足見
    其經濟狀況惡劣。且被告、林漢泉、徐聰熾負責之中匯公司
    前已積欠范光富、賴銀樑二千一百萬元鉅額款項，其等三人
    與范光富、賴銀樑協議每人各分擔七百萬元債務，財務狀況
    已見吃緊；尤其中匯公司於81年12月9日即開始退票，迄至
    82年1月18日止，總計退票48張金額高達四千九百四十萬零
    五百五十五元，其間僅於81年12月9日、11日註銷退票三張
    金額共計三百二十四萬元、其餘支票則全無退補記錄，已詳
    如前述。況被告個人在合作金庫五洲支庫開立之支票存款帳
    戶，已於81年12月31日開始退票，有其簽發予丁○○○面額
    三百萬元之支票及退票理由單附卷足參（見82年偵字第24
    10號卷第33頁）。綜上各情足認被告於81年12月30日向被害
    人乙○○購屋時，財務狀況不佳，已無支付能力。
  (三)又被告與楊滌章於81年12月31日共同前往洪正衛辦公室，由
    楊滌章佯裝係上開房地買受人，除委託洪正衛辦理房地過戶
    予楊滌章之手續外，並以該房地為擔保向洪正衛借款五百萬
    元，又承諾代甲○○還款二百萬元，洪正衛見過戶及設定文
    件齊備，不疑有他，預扣利息及代償之二百萬元後簽發發票
    日為81年12月31日面額二百六十五萬元之支票借予楊滌章，
    楊滌章則簽發面額五百萬元本票一張供作擔保，且書立五百
    萬元借據一紙予洪正衛，該二百六十五萬元借款支票已據被
    告及楊滌章持以提現等情，除據洪正衛證述外（見91年自緝
    字第49號卷第162-165頁），並有其提出之借據、授權書、
    面額二百六十五萬元之支票可憑（見82年偵字第20053號卷
    第70、75、53頁）。該紙二百六十五萬元之支票於發票當日
    即81年12月31日，即遭人前往付款銀行臺北縣淡水第一信用
    合作社提領現金，亦有該合作社92年5月9日淡一信剛字第19
    27-1號函檢送之支票正反面影本、存款歷史交易明細表附卷
    可稽（見91年自緝字第49號卷第186-190頁）。楊滌章在被
    訴詐欺案件中始終亦供證該款係遭被告領走。是被告以被害
    人乙○○出賣之房地為擔保向洪正衛借款，且於81年12月31
    日再實際取得二百六十五萬元借款，然其竟未交付分文之買
    賣價金予被害人乙○○，且向洪正衛借款五百萬元亦未償還
    ，洪正衛僅於法院拍賣該房地後獲得一、二百萬元之分配款
    ，綜上足見被告取得不動產過戶設定所須資料之目的在於抵
    押貸款，毫無支付剩餘買賣價金予被害人乙○○之意，於取
    得洪正衛之借款後隨即逃匿無蹤，其有為自己不法之所有而
    施詐取財之意圖，已堪認定。
  (四)又楊滌章於被訴詐欺案件中始終供稱：其和甲○○係朋友關
    係，且常有支票往來，甲○○因資料放在高雄，一時申請不
    到，故借用伊名義登記為房地所有人，且借用伊支票使用，
    伊均不疑有他，是甲○○偕同伊向洪正衛借款，洪正衛給付
    之二百六十五萬元，已交給甲○○去付尾款，未與甲○○共
    同詐欺云云，顯與被告之辯詞不合，其相互諉責之情，至為
    明顯（見82年自字第282號卷）。況依被害人朱清結證稱：
    伊在簽約前二個星期即與甲○○見面，簽約前從未與楊滌章
    接觸，簽約當天係甲○○跟伊洽談，簽約人也是他，楊滌章
    雖在同一個房間內，然是在他的辦公桌做事，沒有和我們同
    桌洽談買賣，伊認為甲○○是買主等語（見91年自緝字第49
    號卷第147-148頁）；可知出面向被害人乙○○洽購房地之
    人確係被告，苟被告僅係名義上之買受人，楊滌章方為實際
    買受人，楊滌章豈有可能簽約時在場卻不參與洽談之理。被
    告雖辯以「因為洪正衛要擔保他的借款能夠獲得清償」，然
    洪正衛既已設定抵押於房地上擔保借款之清償，何以須要被
    告擔任買賣契約之買受人以確保債權？況據洪正衛迭次到庭
    結證：甲○○向我說他有一朋友楊滌章要買房子，他願意給
    我設定第一胎，我看過所有證件，均無問題才答應，還去公
    證處公證過（見83年自字第282號卷177頁）；甲○○與楊滌
    章一起來找我，因甲○○欠我錢，甲○○被我追索，他說安
    啦，我有一個朋友楊滌章在開工廠，賣房子差點錢…，過幾
    天他們來我事務所辦理廖朱款移轉給楊滌章所有權之手續…
    ，我與楊滌章到士林法院公證並辦理抵押權登記，所以我就
    撥錢給他…，楊滌章當時說他向人家買這二棟房子，還差一
    些錢需貸款去付廖朱款的尾款等語（見84年上訴字第1252
    號卷第19、20頁）…，甲○○先拿士東路的房子設定抵押跟
    我借錢，隔幾天，甲○○與鄭啟堂一起來找我，鄭啟堂請我
    再借款給甲○○，並說甲○○會找楊滌章拿乙○○的房地資
    料再跟我借五百萬元，後來楊滌章說要跟我借五百萬元，幫
    甲○○還二百萬元，所以我只要再交三百萬元，扣除利息後
    ，就簽二百六十五萬元的支票…，因為當初是甲○○帶楊滌
    章，楊滌章又拿他是公司負責人的資料給我看，並且表示願
    意幫甲○○二百萬元，我為了要收回二百萬元的借款，所以
    才答應再借五百萬元，沒想到又損失二百六十五萬元，我原
    來不知道房地買受人是甲○○，如果我知道，不可能再交二
    百六十五萬元，因為甲○○先前已經沒有辦法還我錢，怎麼
    可能還有辦法再還第二次借的錢等語（見91年自緝字第49號
    卷第162-165頁）。益證被告為求向洪正衛再度借得款項，
    除故意隱瞞其為房地買受人之事實，推由楊滌章出面向洪正
    衛借款外，更誘以由楊滌章代償前欠二百萬元之利益，被告
    所辯顯然不實。是被告出面向被害人乙○○購屋，又偕同楊
    滌章向洪正衛借款，更獲得由湯滌章代償二百萬元之利益，
    涉入甚深；而楊滌章既知被告與被害人乙○○買賣房地，乃
    願以自己名義登記房地為己有，再配合被告說詞向第三人騙
    借貸款，嗣其簽發予被害人乙○○之支票亦不獲付款，意圖
    不法所有之犯意，甚為明顯，其與甲○○有犯意聯絡，亦彰
    彰明甚。是被告此部分之犯行，亦可認定。
四，綜上所述，被告並無支付能力，亦無給付房地買賣價款誠意
    ，佯向被害人丁○○○、丙○○、乙○○購屋，以詐取過戶
    所須之權狀、文件，致其等均陷於錯誤而交付，被告即持不
    動產過戶資料，辦理過戶並向他人抵押借款，所借得之款項
    亦未支付予出賣人，並避不見面逃之夭夭，被告連續施詐事
    證明確，所辯僅係給付買賣價金之民事糾紛並無詐欺云云，
    要係卸責之詞，委無可信。被告詐欺取財之犯行，堪以認定
    ，應予依法論科。
五、核被告所為，係犯刑法第三百三十九條第一項詐欺取財罪。
    被告第三次詐欺取財部分，其與乙○○洽談買賣時，楊滌章
    雖未出面洽談，然其陪同在場，又簽發支票予乙○○佯欲支
    付價款，且事後又出面以自己之名義向洪正衛借款，非僅配
    合辦理，足認楊滌章事先與被告共謀，行為時又分擔簽發支
    票之行為，事後又持房地產權證明向洪正衛借款，顯有犯意
    聯絡及行為分擔，應依共同正犯論。被告先後三次詐欺取財
    犯行，時間緊接，方法相同，觸犯構成要件相同之罪，係基
    於概括犯意反覆為之，為連續犯，依刑法第56條之規定，以
    一罪論，並加重其刑。被告詐欺丁○○○及乙○○部分，雖
    未據公訴人起訴，然該部分與起訴詐欺丙○○部分有連續犯
    之裁判上一罪關係，為起訴效力所及（詐欺丁○○○部分，
    業經檢察官以82年偵字第2410號移送併案審理，詐欺乙○○
    部分，亦據其於83年3月11日提起自訴，並經原審法院91年
    度自緝字第49號以該案與本案為同一案件，判決不受理在案
    ），本院自均應併予審理。查被告有如事實欄所示之前科紀
    錄，有本院被告前案紀錄表在卷可稽，其受有期徒刑執行完
    畢，五年以內再犯有期徒刑以上之本罪，為累犯，應依刑法
    第47條之規定，遞加重其刑。
六、原審就被告甲○○予以論罪科刑，固非無見，惟被告所犯係
    詐欺取財罪，已如前述，原審認被告所詐得者係不動產所有
    權，為財產上之利益，因之變更檢察官原起訴之法條（刑法
    第339條第1項），而改以刑法第339條第2項論處，顯有未洽
    ；再被告於本院審理期間交付與被害人乙○○五十萬元達成
    和解，此業據被害人乙○○於證述屬實（見本院卷第197 頁
    ），原審未及審酌，亦有未合。被告上訴意旨，仍執陳詞否
    認犯行，雖無理由，惟原判決既有上揭可議之處，應由本院
    將原判決撤銷改判。爰審被告已有犯罪前科，猶貪圖不法財
    物，明知己無資力，僅支付部分價金向他人詐得之不動產所
    有權過戶之相關資料，即持以過戶並向他人設定抵押借款，
    所借款項不支付出賣人，逃之夭夭，致被害人損失慘重，情
    節非輕，犯罪後逃匿經法院通緝近十年始緝獲，並參酌其智
    識程度、犯罪之動機、目的、手段、犯後態度及事後與部分
    被害人達成和解等一切情狀，量處如主文第二項所示之刑。
七、公訴人併辦意旨另以：被告甲○○於82年4月13日，夥同洪
    金龍、黃大光共同意圖為自己不法之所有，向郭茶、郭秀佯
    稱欲購買渠等所有之不動產為由，致郭茶、郭秀陷於錯誤，
    與甲○○等在台北市○○○路164號11樓簽訂買賣契約，並
    交付不動產所有權狀、印鑑證明書、戶籍資料等文件，旋甲
    ○○等於同年月25日向郭茶、郭秀解除買賣契約，並告知前
    開證件資料均已遺失，嗣郭秀、郭茶發現甲○○等已將前開
    證件持向台北縣稅捐稽徵處淡水分處申報土地增值稅，並向
    台北縣八里鄉公所申報契稅，復冒郭茶之名義，偽造買賣契
    約書，持向台灣台北地方法院辦理公證，方知受騙。因認被
    告甲○○共同涉犯詐欺、行使偽造私文書罪嫌，認與本案有
    連續犯關係，屬裁判上一罪，而移送併案審理。經查：上開
    移送併辦部分之犯罪事實，被告之犯罪手法，係先佯與人簽
    定不動產買賣契約，以取得不動產權狀、印鑑等相關過戶資
    料，嗣即借故解除契約，並向被害人訛稱過戶資料已遺失，
    實持被害人上開資料，假冒被害人名義向稅捐機關申報土地
    增值稅、申報契稅，並偽造買賣契約，向法院辦理公證，圖
    將被害人之不動產過戶等，除涉犯詐欺罪外，尚犯行使偽造
    私文書罪嫌，核與被告於前開論罪之犯罪手法，係與被害人
    簽定不動產買賣契約後，僅給付部分買賣價金，以取得被人
    所有權狀、印鑑等過戶資料，再持往辦理過戶，並向他人為
    設定抵押借款，所借得款項並未支付買賣價金予出賣人即避
    不見面，逃之夭夭，僅涉犯詐欺取財罪，未涉及偽造文書犯
    行，是兩者之犯罪手法尚有不同，且兩者犯罪時間相隔亦有
    三月餘，顯見併辦部分之犯罪事實，被告係另行起意所為，
    與前開論罪部分尚難謂係基於概括犯意為之，不構成連續犯
    ，本院無從並案審理，自應退由檢察官另行處理，併此敘明
    。
七、被告甲○○經合法傳喚，無正當理由不到庭，爰不待其陳述
    逕行判決。
據上論斷，應依刑事訴訟法第三百六十九條第一項前段、第三百
七十一條、第三百六十四條、第二百九十九條第一項前段，刑法
第二十八條、第五十六條、第三百三十九條第一項、第四十七條
，罰金罰鍰提高標準條例第一條前段，判決如主文。
本案經檢察官林炳雄到庭執行職務。
中　　華　　民　　國　　94　　年　　12　　月　　21　　日
　　　　　　　　　刑事第13庭    審判長法　官  劉景星
　　　　　　　　　　　　　　　　　　  法　官  陳博志
　　　　　　　　　　　　　　　　　　  法　官  李春地
以上正本證明與原本無異。
不得上訴。
                                      書記官  吳鎮鑫
中　　華　　民　　國　　94　　年　　12　　月　　26　　日
附錄：本案論罪科刑法條全文
刑法第339條  （普通詐欺罪）
意圖為自己或第三人不法之所有，以詐術使人將本人或第三人之
物交付者，處五年以下有期徒刑、拘役或科或併科一千元以下罰
金。
以前項方法得財產上不法之利益或使第三人得之者，亦同。
前二項之未遂犯罰之。
